【裁判字號】    91,訴,1190
【裁判日期】    920103
【裁判案由】    偽造文書等
【裁判全文】
臺灣彰化地方法院刑事判決                        九十一年度訴字第一一九號
    公  訴  人  臺灣彰化地方法院檢察署檢察官
    被      告  丙○○  女四十.
右列被告因偽造文書等案件，經檢察官聲請簡易判決處刑（九十一年度調偵字第四四
號），本院認應適用通常程序審理，判決如左：
    主  文
丙○○無罪。
    理  由
一、本件公訴意旨略以：被告丙○○因周轉困難，遂以自己為會首，招募期間自民國
    八十九年七月十日起至九十一年七月十日（起訴書誤載為九十一年一月十日）、
    每期會款新台幣（下同）二萬元、含會首共計二十五人之互助會，明知未得會員
    陳坤佑、黃錦木之同意，竟分別於八十九年九月十日及九十年七月十日，在彰化
    縣彰化市○○路四八五巷二０六號之住處，在競標單上偽造前開二人之署押，並
    偽填競標金額二千餘元及日期後，持上開競標單參與競標，並分次標得互助會金
    ，致生損害於陳坤佑、黃錦木之信譽及其他會員對互助會之信任性。嗣前揭互助
    會於九十年九月十九日因故停標，會員甲○○等人多方查訪他會員及陳坤佑、黃
    錦木等人相關得標事宜，始知上情等語，因認被告丙○○涉犯刑法第二百二十條
    、第二百十條、第二百十六條行使偽造私文書罪嫌。
二、按犯罪事實應依證據認定之，無證據不得推定其犯罪事實，又不能證明被告犯罪
    者，應諭知無罪之判決，此於刑事訴訟法第一百五十四條及同法第三百零一條第
    一項分別定有明文；及按認定不利於被告之事實須依積極證據，茍積極證據不足
    為不利於被告事實之認定時，即應為有利於被告之認定，更不必有何有利之證據
    ；又按事實審法院對於證據之取捨，依法雖有自由判斷之權，然積極證據不足證
    明犯罪事實時，被告抗辯或反證縱屬虛偽，仍不能以此資為積極證據應予採信之
    理由；再按事實之認定，應憑證據，如未能發現相當證據，或證據不足以證明，
    自不能以推測或擬制之方法，以為裁判基礎（最高法院三十年上字第八一六號、
    三十年上字第四八二號、四十年台上字第八六號判例參照）。又認定犯罪事實，
    所憑之證據，雖不以直接證據為限，間接證據亦包括在內，然無論直接或間接證
    據，其為訴訟上之證明，須於通常一般之人均不致於有所懷疑，而得確信其為真
實之程度者，始得據為有罪之認定，倘其證明尚未達到此一程度，而有合理之懷
    疑存在時，即無從為有罪之認定（最高法院七十六年台上字第四九八六號判例參
    照）。
三、訊據被告丙○○堅決否認右揭犯行，辯稱：我係冒用活會會員陳坤佑、瑩招、黃
    錦木、張正良之名義，先以活會會員陳坤佑、瑩招、黃錦木、張正良之名義抽取
    號碼籤後，再於標單上書寫願出之標息，因欲參加投標者已先抽取號碼籤，故於
    開標時即知該標單為何人所投之標單，而不需再於標單上書寫會員之姓名，即持
    以參加競標而得標，故我雖有冒標，但並無偽造文書等語。按偽造私文書罪之成
    立，須以無制作權人捏造或冒用他人名義制作之文書為構成要件，而民間互助會
    之標單，通常亦須填寫一定之金額及會員之姓名或其代號（姓或其他足資辯別之
    別號或稱謂），始足以表示某會員參與標會，如僅在標單上填寫金額，而未書寫
    標會者之姓名或其代號，自無從加以辨別或表示係某一會員參與標會，不具備文
    書之形式，當無生損害於他人之可言（最高法院八十五年度台上字第八八七號判
    決照）。經查，告訴人乙○○於本院訊問時到庭指稱：投標當時丙○○就告訴
    我們說有人請她標會，且號碼籤上面也沒有寫得標者之名字，所以丙○○就利用
    此機會冒標別人的會等語，核與被告所稱：投標時係先抽取號碼籤後，再於標單
    上書寫願出之標息，因欲參加投標者已先抽取之號碼籤，故於開標時即知該標單
    為何人所投之標單，而不需再於標單上書寫會員之姓名等語相符，是以被告既僅
    在標單上填寫金額，而未書寫標會者之姓或姓名或其他足資辯別之別號或稱謂，
    則該等標單尚未具備文書之形式，難以認為係私文書或準文書，此外復查無其他
    積極證據足以證明被告有何行使偽造私文書之犯行，而事實之認定，應憑證據，
    如未能發現相當證據，或證據不足以證明，自不能以推測或擬制之方法，以為裁
    判基礎，揆諸前開說明，被告行使偽造私文書之犯罪不能證明，自應為其無罪之
    諭知。
四、公訴人雖認被告所為不成立刑法第三百三十九條第一項之詐欺取財罪，惟被告於
    本院九十一年十一月五日訊問時自承其於招會之始即明知經濟境況甚為困難，招
    募該互助會僅係要解決經濟情況不好之問題，並於八十九年八月十日、九十年二
    月十日、九十年七月十日及九十年九月十日，依續冒用活會會員陳坤佑、瑩招、
    黃錦木、張正良之名義抽互助會，並於九十年十月間即停標該民間互助會，據此
    事實情況，已足以憑斷被告於招募合會之際，已明知無資力，有不能順利完會之
    虞，其目的在藉該互助會詐取不知情之會員繳交會款供其應用，期間更冒標活會
    會員陳坤佑、瑩招、黃錦木、張正良等人之互助會，故被告所為應係涉犯刑法第
    三百三十九條第一項之詐欺取財罪嫌，此部分應由公訴人另行偵查，附此敘明。
據上論斷，應依刑事訴訟法第四百五十二條、第三百零一條第一項，判決如主文。
中      華      民      國    九十二    年      一      月      三      日
                                臺灣彰化地方法院刑事第二庭
                                    法      官  石  馨  文
右正本證明與原本無異。
如不服本判決，應於送達後十日內向本院提出上訴狀(須附繕本)。
告訴人或被害人對於判決如有不服具備理由請求檢察官上訴者，其上訴期間之計算係
以檢察官收受判決正本之日期為準。
                                    法院書記官  呂  雅  惠
中      華      民      國    九十二    年      一      月      七      日


司法院資訊處製作；財團法人民間司法改革基金會備份。
